【裁判字號】    89,上,1247
【裁判日期】    900926
【裁判案由】    拆屋還地
【裁判全文】
臺灣高等法院民事判決  八十九年度上字第一二四七號
    上  訴  人  戊○○
                乙○○
                丙○○
    法定代理人  丁○○
    被  上訴人  甲○○
右當事人間請求拆屋還地事件，上訴人對於中華民國八十九年十月五日臺灣臺北地方
法院八十九年度訴字第一九○○號第一審判決提起上訴，本院判決如左：
    主      文
上訴駁回。
第二審訴訟費用由上訴人負擔。
    事      實
甲、上訴人戊○○、乙○○、丙○○及林月裡（下稱戊○○等）方面：
一、聲明：
（一）原判決不利上訴人部分廢棄。
（二）右廢棄部分，被上訴人在第一審之訴駁回。
（三）第一、二審訴訟費用由被上訴人負擔。
二、陳述：除與原判決記載相同者予以引用外，並補稱：
（一）系爭建物原屬上訴人祖父劉有登所有並辦理所有權第一次登記，嗣後並贈與移
      轉登記予上訴人劉福財及其兄沈木火（即乙○○、丙○○及林月裡之被繼承人
      ）。足見當時劉有登有提出系爭建物之使用基地證明文件，否則不可能完成建
      物所有權第一次登記，故其占用基地絕非無權占有。
（二）系爭建物即門牌號碼台北市○○區○○路六十八巷十號，其建築基地為台北縣
      深坑鄉興福大字第四四四地號，有取得深坑鄉興福村村長張先進之證明書，並
      繪製平面圖，於申請登記文件上亦有加蓋土地所有權人「祭祠公業劉德安管理
      代表劉永土」印章，可證明劉有登當時建屋，確有經土地所有權人之同意，取
      得占有使用土地之權利。
（三）依民國八十九年十月三十日之新建物所有權狀，顯示系爭房屋現占用之基地為
      興安段二小段五五七─二、五六○及五六二地號等三筆土地，即當年房屋起造
      時，有權占用之原興福大字第四四四地號之土地。土地登記謄本亦記載系爭建
      物所占用之興安段五六二地號土地，有登記地上權，且該地上權之原權利人為
      劉有登，可證原為劉有登所有之系爭建物占用第五六二地號土地確有正當權源
      ，則同一系爭建物所占用之另外五五七─二及五六○地號二筆土地，豈可能無
      正當權源。
（四）深坑鄉○○村○○路四號係建物所有人劉有登當時之住址，並非系爭建物之門
      牌。系爭門牌台北市○○區○○路六十八巷十號之建物，面積四六．二八平方
      公尺，新店地政事務所登記文件上所載劉有登原始起造取得所有權之十四坪建
      物，惟同一建物尚有增建部分，該增建部分係戊○○之父即訴外人劉文興於五
      十九年間原始起造，屬劉文興所有，非上訴人戊○○等所有，此有增建當時隔
      鄰房屋所有人劉桂出具之備忘錄可證。
（五）台北市古亭地政事務所雖於建物登記謄本上記載：「本建物基地坐落地號使用
      興安段二小段五六○、五五七─二地號，未經基地所有權人同意」，所稱之基
      地所有權人，係指該基地之現在所有權人，並非指原始起造時之基地所有權人
      祭祀公業劉德安。
（六）系爭地上工作物，為一獨立存在土地上之定著物，係做客廳使用，可達經濟上
      使用之目的，本身即為獨立之不動產，並非建號二一七號房屋之附合物，又非
      上訴人所起造，上訴人並無拆除權限。
三、證據：除援用原審所提證據外，補提：證明書、建物平面圖、台北縣政府新店地
    政事務所申請表（收件日期為民國三十八年十一月十四日）、上訴人之建築改良
    物所有權狀及建物所有權狀、台北市土地登記謄本、備忘錄、現場圖及門牌證明
    書各乙份及照片五張為證。
乙、被上訴人方面：
一、聲明：
（一）駁回上訴。
（二）第二審訴訟費用由上訴人負擔。
二、陳述：除與原判決記載相同者予以引用外，並補稱：
（一）系爭五五七─二地號土地分割前地號為台北市○○區○○段二小段五五七號，
      該土地重測前為興福段四三八、四三八─一、四三八─三、四三八─四地號土
      地，與上訴人主張之興福段四四四地號土地，迥然不同。
（二）系爭基地於八十九年十月三十日，雖經古亭地政事務所變更登記，該地政事務
      所仍於其他登記事項載明：「本建物基地坐落地號使用興安段二小段五六○、
      五五七─二地號，未經基地所有權人同意」。
（三）祭祀公業之公同共有祀產的管理處分，應得全體派下子孫同意，否則對全體派
      下不生效力，上訴人不得以已故訴外人劉永土在登記申請書上加蓋土地所有權
      人「祭祀公業劉德安管理代表劉永土」印章，推斷其先祖父有使用系爭土地之
      權限，況且，祭祀公業劉德安全體派下員已於台灣光復後決議選任除劉永土外
      ，同時選任有訴外人劉成家及已故訴外人劉幼、劉聘、劉被、劉英、劉四進、
      劉稻、劉新英共九人為管理人，其中更以劉成家為上開興福段四四四地號土地
      所有權狀保管人辦理登記，則劉永土未經全體派下員或其他管理人同意前，自
      不得擅自將上開興福段四四四地號土地供劉有登興建房屋使用。
（四）系爭面積二十八平方公尺土地上之建物，縱為戊○○之父劉文興所搭建，亦附
      合於上訴人等共有門牌號碼台北市○○區○○路六十八巷十號房屋而為重要部
      分，上開擴建部分與原有房屋之結構，均屬同一鋼筋水泥材料，足證並非陸續
      興建完成之房屋。而且上訴人戊○○並曾主張系爭房屋為其所有，向台北市古
      亭地政事務所申請其坐落基地即該二十八平方公尺土地之時效取得地上權登記
      ，嗣於前案自承系爭房屋為訴外人劉有登原始建物，因贈與為原因辦畢所有權
      登記予伊及乙○○等人之被繼承人沈木火共有之事實，如今突然又改稱系爭房
      屋為其父劉文興所搭建非伊所有，有違禁反言之原則。
（五）上訴人所提之備忘錄其上雖載有：「．．與劉文興房屋隔鄰建在後面東側留壹
      門通．．與劉文興隔界八寸磚壁為劉文興所有」內容，惟劉桂所有房屋門牌號
      碼為台北市○○路九十六巷九號，與系爭增建房屋台北市○○路六十八巷十號
      路段、巷弄均不同，何能與系爭增建房屋毗鄰而共用牆壁？況經比對卷附原判
      決附圖之方向及位置，備忘錄所指之共用牆壁，亦非系爭門牌號碼仙岩路六十
      八巷十號前段增建房屋，亦不足證明系爭增建房屋確為劉文興所有。
三、證據：除援用原審所提證據外，補提：系爭五五七─二地號土地登記謄本、興安
    段二小段建號第二一七號建物登記謄本、永豐路四號之建築改良物所有權狀、祭
    祀公業劉德安之管理人名冊各乙份、照片八張為證。
    理      由
一、被上訴人起訴主張：系爭坐落台北市○○區○○段二小段五五七─二地號土地係
    伊於八十七年十月二十日向訴外人衛理公會購得，並於同年十一月十日辦妥所有
    權移轉登記，惟系爭土地為上訴人等所有之建物，上訴人戊○○應有部分二分之
    一，上訴人林月裡、乙○○、丙○○各應有部分六分之一，門牌號碼台北市○○
    區○○路六十八巷十號房屋及增建部分所占用，占用情形如原判決附圖台北市古
    亭地政事務所複丈成果圖所示斜線部分面積二十八平方公尺（下稱系爭土地），
    爰依侵權行為、所有物返還請求權及不當得利之規定，求為命上訴人等將占用如
    原判決附圖斜線部分所示面積二十八平方公尺土地上之建物即門牌號碼台北市○
    ○區○○路六十八巷十號房屋及土地上工作物（下稱系爭建物）拆除，將土地返
    還被上訴人，並返還自八十七年十一月十日起至八十九年四月九日止，共計新台
    幣（下同）九萬九千九百六十元之占用土地之不當得利，並自八十九年四月十日
    起至返還系爭土地止，按月給付被上訴人五千八百八十元之判決。（原審判決後
    ，被上訴人就其敗訴部分，未據聲明不服）。
二、上訴人則以：系爭門牌號碼台北市○○區○○路六十八巷十號房屋係伊祖父所贈
    與，且贈與當時系爭房屋係登記坐落於台北市○○區○○段二小段五六二地號，
    伊並未為任何增建行為，被上訴人主張伊應拆除如原判決附圖斜線部分所示之房
    屋，並非坐落於上開地號，該房屋非伊所有，伊無拆除權能，被上訴人主張無理
    由等語，資為抗辯。
三、查台北市○○區○○路六十八巷十號房屋，建號為二一七號，原屬訴外人劉有登
    所有，嗣於五十八年六月三十日贈與上訴人戊○○及沈木火（即上訴人林月裡、
    乙○○及丙○○之被繼承人），迄於七十二年十一月十五日辦妥移轉登記，有戶
    籍謄本、建物登記謄本、台北市政府契稅及監證費繳納通知書、系爭房屋改良物
    所有權狀附卷可稽，是房屋現為上訴人戊○○、林月裡、乙○○、丙○○等人所
    共有之事實，可以認定。上訴人戊○○曾以財團法人中華基督教衛理公會為對造
    ，主張系爭建物所坐落之系爭土地有地上權存在，經法院判決敗訴在案，有民事
    判決影本二件附原審卷第十三頁至第二十頁可查考。上訴人戊○○於上開案件中
    主張「台北市○○區○○路六十八巷十號房屋，建號二一七號，原為伊祖父劉有
    登所有，其於五十七年初以行使地上權之意思，出資擴建（即目前大門到客廳樑
    柱處）而占有系爭部分土地，五十八年六月三十日贈與該房屋予伊及沈火木，迄
    七十二年十一月十五日辦妥移轉登記。」有判決之記載可憑（原審卷第十八頁）
    則系爭建物為上訴人共有，極為明確。上訴人等於本案中翻異前詞，稱係上訴人
    戊○○之父劉文興所建，顯非實在。
四、次查台北市古亭地政事務所八十九年十月三十日建物所有權狀記載「建物標示：
    坐落：文山區○○段○○段。建號：二一七建號。門牌號：仙岩路六十八巷十號
    。．．總面積：四六、二八平方公尺。．．．．基地號：興安段二小段五五七─
    二地號、興安段二小段五六○地號、興安段二小段五六二地號」（本院卷第三一
    頁）。九十年二月二日本院會同台北市古亭地政事務所人員至現場覆勘，該地政
    事務所人員莊賢德在場證述：「．．這房子跨了二、三個地號，」（本院卷第一
    ○八頁勘驗筆錄），則系爭房屋之基地為於興安段二小段第五五七─二、五六○
    、五六二三筆土地。上訴人陳稱：系爭房屋係坐落於同區段第五六二地號並非坐
    落於被上訴人所有之第五五七─二號土地上云云，即不足採。且查，系爭建物坐
    落系爭土地上，亦已經地政事務所派員測量屬實。
五、系爭五五七─二地號土地，分割前地號為台北市○○區○○段二小段五五七號（
    原審卷第八頁、本院卷第六三頁），而景美區○○段○○段五五七地號土地，重
    測前則為興福段四三八、四三八─一、四三八─三、四三八─四地號土地，以上
    各筆土地所有權人均為訴外人衛理公會，有土地登記簿謄本可稽（本院卷第八十
    頁至第八九頁）。上訴人稱系爭房屋基地係台北縣深坑鄉興福大字第四四四地號
    土地，劉有登於建造時已得該村長高張先進之證明書，繪製建物平面圖，於台北
    縣新店地政事務所申辦所有權登記之文件上，並加蓋土地所有權人祭祀公業劉德
    安管理代表劉永土印章，證明劉有登建築系爭房屋時，確有經土地所有權人之同
    意，而取得占有使用土地之權，並非無權占有。並提出該村長證明書、三十八年
    十月三十日建物平面圖及新店地政事務所申請表為證（本院卷第二四頁至第二六
    頁）。惟查系爭土地地號沿革（詳上述）與興福段第四四四號並無關連，上訴人
    等提出上開興福段第四四四地號相關文件，與系爭土地並不相干，兩者毫不相涉
    。上訴人等上開抗辯，為無可採。況興福段第四四四號土地，於三十五年七月八
    日之所有權人登記為「祭祀公業劉德安管理人劉成家等玖人」，於五十九年四月
    四日因管理人變更，所有權人登記為「祭祀公業劉德安管理人劉文碩」（本院卷
    第六九頁至第七十頁），又核卷附祭祀公業劉德安其公同共有人雖分別載有劉成
    家、劉初、劉聘、劉被、劉永土、劉英、劉四進、劉稻等九人，惟其土地所有權
    狀保管人姓名亦載為劉成家（本院卷第六九頁至第七十頁），顯與上訴人所提該
    申辦登記文件上土地所有權人不同，尚不能證明劉有登已取得該土地使用同意權
    。再者，興福段第四四四地號土地，重測後乃變更為興安段二小段第五六二地號
    ，有土地登記簿謄本為憑（本院卷第三五頁至第四一頁），充其量只能證明訴外
    人劉永土曾同意劉有登使用興福段第四四四地號土地（即重測後之興安段二小段
    第五六二地號），尚不能遽以推論劉有登建造系爭房屋時，有使用同區段第五五
    七─二地號土地之正當權源。
六、台北市○○路六十八巷十號（建號：二一七號）房屋所坐落基地為台北市○○區
    ○○段二小段五五七─二號、五六○、五六二地號土地，除系爭五五七─二地號
    土地係被上訴人所有外，另上開同區段之五六○地號土地為訴外人劉勇、劉陳麗
    月、高陳素琴及蔡淑玲等人共有，同區段五六二地號土地則為祭祀公業劉德安全
    體派下員公同共有。訴外人劉勇等人曾以上訴人戊○○等人無權占有上開五五九
    及五六○地號土地，訴請上訴人戊○○等人拆屋還地，並經臺灣臺北地方法院以
    八十五年度重訴字第一一八五號判決上訴人戊○○等人敗訴確定在案，有該法院
    判決書及其確定證明書（本院卷第一八六頁至第一九二頁）可稽。又查，系爭建
    物現無人居住，屋頂破洞鋼筋外露，牆壁上有部分毀損，地面上有散落磚塊。系
    爭建物正面為王者鄉社區，右邊為五樓水泥房屋，左邊為平房，均為住家（本院
    勘驗筆錄第一○八至第一一○頁）。依勘驗筆錄所附簡圖（本院卷第一一○頁）
    及照片（原審卷第五七至五九頁、本院卷第一二九至一三○頁、第一三九至一四
    一頁），系爭建物為部分之客廳房間各一間，該客廳、房間之另部分為上開已判
    決確定之建物，因此系爭建物與上開已判決確定房屋為一整體。系爭建物客廳房
    間與上開已確定判決之客廳房間兩者合併始構成完整之客廳房間極為明確。兩者
    之樑柱、基礎、結構均相同，兩者出入門戶亦同。上訴人所提備忘錄（本院卷第
    一二八頁）中所載「立備忘錄人劉桂‧‧‧與劉文興房屋隔鄰房屋修建在後面東
    側留壹個門‧‧‧」之「壹個門」，經劉文興到場證稱：「是他們的門」，指劉
    桂的房子要留一個門出入，並非系爭建物具備獨立的出入門戶，根據現場實際景
    觀勘查，無論外觀上、使用上，均可認定系爭建物並非具有獨立經濟價值之不動
    產。因此坐落系爭土地內如附圖斜線部分所示面積二十八平方公尺土地上之系爭
    建物，既屬輔助原台北市○○區○○路六十八巷十號房屋之使用功能，且有同一
    出入口，屬一整體建物，顯見該系爭建物非屬具有獨立經濟價值之不動產，且因
    建材附合於原主建物而為其重要成份，依民法第八百十一條規定，由原房屋所有
    權人即劉有登取得該部分之所有權，並於七十二年十一月十五日隨同房屋所有權
    之移轉，而由上訴人戊○○等共同取得該部分之所有權。從而，系爭建物既屬上
    訴人等所有，上訴人等未能舉證證明系爭建物所占有之系爭土地有正當權源，自
    屬無權占用，被上訴人基於侵權行為及物上請求權之法律關係，請求上訴人等拆
    除占用土地部分之建物，即如原判決附圖斜線部分所示面積二十八平方公尺，並
    返還土地予被上訴人，即有理由，應予准許。
七、按建築基地之租金，依土地法第一百零五條準用同法第九十七條之規定，以不超
    過申報地價額年息百分之十為限。查本件上訴人無權占用之土地面積為二十八平
    方公尺其申報地價為每平方公尺為二萬五千二百元，有台北市地價謄本為證。經
    法院現場履勘，系爭土地位於興隆路二段九十六巷、仙岩路間，鄰近興隆公園，
    屬住商混合區，惟系爭建物老舊簡單，上訴人並非用以營利，法院斟酌系爭土地
    坐落之地段、交通情形、經濟繁榮程度及基地利用之經濟價值，認被上訴人每月
    所受相當於租金之損失，原審依上開規定，以系爭土地公告地價總額年息百分之
    五計算不當得利，核無不合。被上訴人請求上訴人給付自八十七年十一月十日（
    被上訴人取得系爭土地所有權）至八十九年四月九日止，按土地公告地價總額年
    息百分之五計算之使用代價，計算方式附表所載。並自八十九年四月十日起至返
    還土地三日止，給付如附表所載之不當得利額，應予准許。（原判決誤算，附表
    一、二均有錯誤，正確計算如附表所載，原判決顯然錯誤應由原法院依法更正，
    附此說明）。
八、綜上所述，本件被上訴人主張上訴人無權占有，依侵權行為、物上返還請求權及
    不當得利之法則，請求上訴人應拆除占用系爭土地之建物，並返還占用之系爭土
    地，及應各給付如原判決附表所示相當於租金之不當得利，為有理由，應予准許
    ，原審為此部分上訴人敗訴之判決，核無不合，上訴意旨指摘原判決此部分不當
    ，求予廢棄，為無理由。
據上論結，本件上訴為無理由，依民事訴訟法第四百四十九條第一項、第七十八條、
第八十五條第一項前段，判決如主文。
中      華      民      國    九十    年      九        月    二十六    日
                               臺灣高等法院民事第四庭
                                   審判長法  官  李  瓊  蔭
                                         法  官  張      蘭
                                         法  官  林  金  吾
右正本係照原本作成。
如不服本判決，應於收受送達後二十日內向本院提出上訴書狀，其未表明上訴理由者
，應於提出上訴後二十日內向本院補提理由書狀（均須按他造當事人之人數附繕本）
上訴時應提出委任律師或具有律師資格之人之委任狀；委任有律師資格者，另應附具
律師及格證書及釋明委任人與受任人有民事訴訟法第四百六十六條之一第一項但書或
第二項（詳附註）所定關係之釋明文書影本。
中      華      民      國    九十    年      十        月      二      日
                                         書記官  何  家  娟
附註：
民事訴訟法第四百六十六條之一（第一項、第二項）：
對於第二審判決上訴，上訴人應委任律師為訴訟代理人。但上訴人或其法定代理人具
有律師資格者，不在此限。
上訴人之配偶、三親等內之血親、二親等內之姻親，或上訴人為法人、中央或地方機
關時，其所屬專任人員具有律師資格並經法院認為適當者，亦得為第三審訴訟代理人
。


司法院資訊處製作；財團法人民間司法改革基金會備份。
